臺灣高等法院臺南分院刑事判決　　　　　　九十年度上訴字第一三二九號　　　Ｇ
　　　上　訴　人　臺灣嘉義地方法院檢察署檢察官
　　　被　　　告　己　○　○
　　　選任辯護人　劉　榮　村
　　　被　　　告　丙　○　○
　　　指定辯護人　本院公設辯護人　庚　○　○
右上訴人因被告貪污等案件，不服臺灣嘉義地方法院八十九年度訴字第四四八號中華
民國九十年八月三十一日第一審判決（起訴案號：臺灣嘉義地方法院檢察署八十九年
度偵字第四九五○號），提起上訴，本院判決如左：
      主      文
原判決撤銷。
己○○、丙○○共同以開拆封緘之方法，使廠商開標發生不正確結果，己○○處有期
徒刑貳年；丙○○處有期徒刑壹年拾月。
      事      實
一、己○○係行政院國軍退除役官兵輔導委員會嘉義農場（下稱嘉義農場）聘僱之服
    務員，負責嘉義農場營繕整修工程之招標、設計及工程管理，為依據法令從事公
    務之人員；被告丙○○則係玉程營造有限公司（下稱玉程公司）之負責人。緣嘉
    義農場辦理「員工宿舍整修工程」（下稱系爭工程）第二次招標，投標廠商計有
    「晉昇營造廠有限公司」（下稱晉昇公司）、「明弘營造有限公司」（下稱明弘
    公司）、「萬田營造有限公司」（下稱萬田公司）、「宏一營造有限公司」（下
    稱宏一公司）、「常暉營造有限公司」（下稱常暉公司）、玉程公司等六家公司
    ，並由被告己○○負責保管各投標廠商所郵寄或送交之標函資料，且被告己○○
    明知於民國八十九年三月十六日開標日前，不得拆閱各廠商之標函，其竟為圖使
    舊識被告丙○○能標得系爭工程，而基於無故開拆他人封緘文書、及洩漏關於中
    華民國國防以外應秘密之消息之犯意，且與被告丙○○另共同基於圖利及使廠商
    開標發生不正確結果之犯意聯絡，由被告己○○將其於八十九年三月十五日下午
    二時三十分起至同日下午三時十五分止，所陸續收到之晉昇、明弘、萬田、宏一
    、常暉等公司之標函外標封緘底部開拆，以「開拆」或以「強光透視」窺閱上開
    五家投標廠商標單封之標價或押標金封之押標金數額後，再將封緘底部予以黏貼
    ，嗣由在嘉義農場外等候之被告丙○○於同日下午四時四分三十七秒，以000
    0000000號行動電話，打至被告己○○所使用之0000000000號
    行動電話，及由被告己○○於同日下午四時六分二十八秒，以上開000000
    0000號行動電話，打至被告丙○○前開0000000000號行動電話，
    聯繫關於系爭工程投標事宜，被告己○○並將晉昇公司等五家投標廠商之標價洩
    漏於被告丙○○，被告丙○○在得知宏一公司、常暉公司標價分別為新台幣（下
    同）一百四十九萬五千元、一百五十四萬三千元，均低於玉程公司原已填妥之單
    價分析表投標總額之一百五十六萬零十元，其遂將玉程公司之單價分析表上「管
    理、利潤及稅金」欄之十七萬一千八百六十四元，塗改為七萬一千八百六十四元
    ，並將投標「總額」欄之一百五十六萬零十元，塗改為一百四十六萬零十元後，
    再由被告丙○○於同日下午四時四十分許，將玉程公司之投標函於同日下午四時
    四十分許送交嘉義農場。嗣於翌（十六）日在嘉義農場開標後，果由玉程公司以
    最低標一百四十六萬零十元標得該工程，而發生不正確之結果，後因投標廠商常
    暉公司就標函疑遭人拆封而向嘉義農場提出異議，該農場遂以廢標處理，而玉程
    公司亦自願放棄得標權利而未能得利。
二、案經法務部調查局嘉義縣調查站函送臺灣嘉義地方法院檢察署檢察官偵查起訴。
      理      由
一、訊據被告己○○、丙○○均矢口否認有右揭犯行，己○○辯稱：伊於八十九年三
    月十五日下午，並無將晉昇、明弘、萬田、宏一、常暉等公司投標廠商之標函外
    封緘底部開拆，窺閱標價後告之丙○○，而圖利丙○○云云；丙○○則辯稱：八
    十九年三月十五日下午，己○○並未將晉昇、明弘、萬田、宏一、常暉等公司投
    標廠商之底價告訴伊，而圖利伊云云。
二、經查：
（一）右揭事實業據法務部調查局嘉義縣調查站函敘綦詳，並經證人即常暉公司之經
      理丁○○證述明確，復有晉昇公司、明弘公司、萬田公司、宏一公司、常暉公
      司、玉程公司投標標件標封原本各乙份、嘉義農場八十九年四月十二日（八九
      ）輔政字第一七一○號函暨附件原本乙份，且被告己○○於法務部調查局嘉義
      縣調查站調查時供稱：嘉義農場收發員鄭惠伽在收到本案工程各廠商投標函件
      再轉交給伊時，前開晉昇、明弘、萬田、宏一、常暉等五家公司投標函件，經
      伊檢視均無被拆封之痕跡等語；並於偵查中亦供稱：伊辦公室在八十九年三月
      十六日系爭工程開標前後，並無遭竊，亦無報案紀錄等語。再觀諸卷附晉昇、
      明弘、萬田、宏一、常暉、玉程等六家公司之投標標件「標單封」原本，經囑
      託法務部調查局鑑定結果（法務部調查局（九○）陸（二）字第90023178號鑑
      定通知書），常暉、晉昇、明弘、萬田、玉程等五家公司之「標單封」底部均
      有明顯開拆後再彌封之痕跡，再以六家投標廠商之「外標封」，除玉程公司外
      ，其他五家公司之「外標封」，亦有明顯開拆後再彌封之痕跡，足見被告己○○確有無故開拆他人封緘文書之犯行。【按－標封（即外標封），內裝三個小
      標封（押標金封、證件封、標單封）】
（二）再就本件系爭工程第二次招標競標廠商之投標資料，計有外標封（為大紙公文
      封），內裝三個小標封即「標單封」、「證件封」、「押標金封」等公文封，
      其中，記載投標廠商投標總價之資料，包括工程標單（俗稱大標單）及單價分
      析表等，均裝置於「標單封」（小公文封）內，押標金支票則裝於「押標金封
      」等事實，有系爭投標資料及相關公文封附卷可稽，被告己○○雖僅開拆投標
      廠商之「外標封」（即大公文封），而未全部開拆其他「標單封」，惟倘若外
      標封拆開後將上開「內標單封」或「內押標金封」以強光透視之下，即可清楚
      窺知其內容，業經本院九十年二月六日調查時當庭勘驗明確，況「押標金」依
      系爭工程投標須知第十八項一之（一）本工程之押標金為廠商投標總額之「百
      分之十」，故僅須「透視押標金封」內之押標金額，即可輕易換算該廠商之投
      標金額。是被告雖僅拆開外標封，即可以光線透視之方式窺探投標廠商之投標
      底價，原審認僅被告己○○僅開拆「外標封」，顯無法規探投標廠商「標單封
      」內之投標價格，容有誤會。
（三）系爭工程第二次開標時，係由當時嘉義農場副場長戊○○主持，嘉義農場產銷
      組王明輝、休閒組乙○○、會計主任鄧偉敬、政風人員甲○○、被告己○○及
      各投標廠商代表均在場，開標時，由被告己○○將各投標廠商外標封持由在場
      每一家廠商檢視確認無誤，嗣由鄧偉敬協助被告己○○分持剪刀剪開投標廠商
      外標封之事實，除據被告己○○供明在卷外，並據證人即當時在場人嘉義農場
      會計主任鄧偉敬、政風人員甲○○到庭結證明確（詳原審卷九十年六月二十一
      日訊問筆錄），而經勘驗結果，除玉程公司外之各投標廠商之「外標封」均有
      明顯可見之開拆痕跡，且甲○○開標後即接到開標在場之廠商打電話檢舉後，
      始開始查辦（詳原審卷第八十二頁訊問筆錄），足見投標廠商當時於現場業已
      發現被告己○○於系爭工程開標前確曾擅自開拆五家競標廠商「外標封」並留
      下肉眼可辨之痕跡，又開標當時在場之協辦人員即證人鄧偉敬，雖有協助剪開
      標封，惟並未注意信封有無異樣（詳原審卷第八十一頁訊問筆錄），故其證述
      尚不足為被告有利之認定。
（四）至前開法務部調查局之鑑定結果中，雖被告丙○○所屬玉程公司之「內標單封
      」亦有經開拆之痕跡，依常情言之，被告己○○僅需洩漏玉程公司以外其他競
      標廠商之投標價格於被告丙○○之行為，則開拆競標廠商投標資料為已足，焉
      需開拆玉程公司之標單封，其開拆玉程公司標單封，似與論理法則有違。按上
      開「外標封」，於收文時既為密封（詳原審卷第四十三頁訊問筆錄），惟審視
      上開投標標件之單價分析表上「管理、利潤及稅金」欄部分之額度原應載為十
      七萬一千八百六十四元，而遭塗改為七萬一千八百六十四元，「總價」欄原應
      載為一百五十六萬零十元後，亦遭塗改為一百四十六萬零十元，亦即均各少十
      萬元，塗抹之「立可白」修正液清晰可見。另就玉程公司繳交之押標金十六萬
      元，與該公司得標金一百四十六萬零十元之比率核算，顯與系爭工程投標須知
      第十八項一之（一）本工程之押標金為廠商投標總額之「百分之十」之規定不
      符。雖玉程公司工程標單上以國字大寫記載「壹佰肆拾陸萬元正」部分，並無
      塗改（修改）痕跡，參以(1)明弘、萬田、晉昇等三家公司之投標函係於三月十
      五日下午二時三十分送交嘉義農場，宏一、常暉二家公司係於同日下午三時十
      五分送交嘉義農場；(2)被告己○○與丙○○於收取五家公司標函後之八十九年
      三月十五日下午四時四分、六分許，互以行動電話聯繫等情以觀，足認被告丙○○於投標前與被告己○○通話後，由被告丙○○於投標前將「業已彌封之內
      標單封」開拆並為前述之更改及將原本留白之工程標單金額填上，再將「內標
      單封」彌封後再裝入「外標封」彌封後於同日下午四時四十分許，將投標函送
      交嘉義農場，故被告丙○○所屬玉程公司之「內標單封」有經開拆之痕跡，自
      屬當然。
（五）訊據被告二人固均不否認於系爭工程投標截止前有互以行動電話聯繫之事實，
      但否認係為洩漏競標廠商投標金額。據卷附被告二人行動電話通聯時間之記錄
      ，二人通話時間分別係八十九年三月十五日十六時四分許一通，通話時間約八
      十秒，同日時六分許一通，通話時間約十三秒之事實，有行動電話通聯記錄附
      卷可據。參以明弘、萬田、晉昇等三家公司之投標函係於三月十五日下午二時
      三十分送交嘉義農場，宏一、常暉二家公司係於同日下午三時十五分送交嘉義
      農場，玉程公司則於同日下午四時四十分始送交嘉義農場，有卷附「收發文簿
      」在卷足憑；次以證人即當時嘉義農場負責收發文之鄭惠珈到庭結證：「（問
      ：【提示收發文簿】〔流水〕編號四二五號到四三○號收文紀錄是否妳所收？
      所記載？答稱：）是。」、「（問：上述所收文件由何人領取？答稱：）己○○領取。」等語，再參之被告於調查站供稱：「本農場於收到本工程各投標廠
      商之投標函件後，即由負責收發之鄭惠珈將收到之標函資料登記收件日期、時
      間及持交人後，【隨即】將陸續收到之各廠商投標函件交給我，而且鄭惠珈係
      於登記後【馬上】交給我，並非收齊之後再一次將全部廠商之標函交給我．．
      ．」（見偵查卷第四頁背面、第五頁正面）等語觀之，既然負責收發之鄭惠珈
      將收到之標函資料登記收件日期、時間及持交人後，「隨即」將陸續收到之各
      廠商投標函件交給被告己○○，而且鄭惠珈係於登記後「馬上」交給被告己○○，並非收齊之後再一次將全部廠商之標函交給被告己○○，則除玉程公司為
      當日下午四時四十分始將標函送交嘉義農場外，其餘均分別於當日下午二時三
      十分、三時十五分即已送交嘉義農場，故該五家公司之標函自當於三時十五分
      後之短時間內即交予被告領取，應可認定。雖嘉義農場負責收發文之鄭惠珈雖
      到庭結證：「．．．第二次後面三件，四二八、四二九、四三０號部分，大約
      在五點鐘左右，己○○自己到我辦公室來領。」、「（問：為何第二次由己○○自行向妳領取？答稱：）因為我工作量多無法送過去給他，因為當時收受投
      標資料截止時間為五點半，己○○自己過來查看有無新的投標資料。」等語（
      詳原審卷九十年三月二十九日訊問筆錄），顯係附和被告等所辯於當日下午四
      時四分、四時六分許通話時並非洩漏競標廠商投標價格之語，不足採信。
（六）綜上所述，鄭惠珈應係於八十九年三月十五日十五時十五分收取宏一、常暉公
      司之標封資料登記後即轉交被告己○○無訛，己○○並於當日下午四時四分、
      四時六分許，通話時將玉程公司以外之五家廠商投標價格洩漏予被告丙○○，
      並由丙○○開拆玉程公司之「內標單封」並將投標標件之單價分析表上「管理
      、利潤及稅金」欄部分之額度原應為十七萬一千八百六十四元，而塗改為七萬
      一千八百六十四元，「總價」欄原應為一百五十六萬零十元後，亦塗改為一百
      四十六萬零十元，亦即均各少十萬元。再將玉程公司工程標單上金額部分以國
      字大寫填寫「壹佰肆拾陸萬元正」，並將「內標單封」及尚未封緘之「外標封
      」封緘，由被告丙○○於同日下午四時四十分許，將玉程公司之投標函於同日
      下午四時四十分許送交嘉義農場。嗣於翌（十六）日在嘉義農場開標後，果由
      玉程公司以最低標一百四十六萬零十元標得該工程，而生不正確之結果，其犯
      行足堪認定。
三、核被告己○○、丙○○二人所為，均係政府採購法第八十七條第三項之以非法之
    方法使廠商開標發生不正確結果之罪；己○○另犯刑法第三百十五條之無故開拆
    他人封緘文書、無故以開拆以外之方法窺視他人封緘文書之內容及同法第一百三
    十二條第一項之公務員洩漏關於中華民國國防以外應秘密之消息罪。被告二人間
    有犯意之聯絡，行為之分擔，均為共同正犯。被告己○○所犯上開以非法之方法
    使廠商開標發生不正確結果、無故開拆他人封緘文書、無故以開拆以外之方法窺
    視他人封緘文書之內容、公務員洩漏關於中華民國國防以外應秘密之消息三罪間
    有方法結果之牽連犯關係，應依刑法第五十五條規定，從一重之以非法之方法使
    廠商開標發生不正確結果罪處斷。
四、原審以公訴意旨所指被告犯罪之證據資料經查與事實有違，不足以證明被告二人
    確有公訴意旨所指之犯行，因予諭知被告無罪之判決，固非無見。惟常暉、晉
    昇、明弘、萬田、玉程等五家公司之標單封底部均有明顯開拆後再彌封之痕跡，
    除玉程公司外，其他四家公司應係被告己○○保管中所開拆，顯見被告己○○應
    確有無故開拆他人封緘文書之犯行。宏一公司之「標單封」雖未遭開拆，惟若
    將上開「標單封」或「押標金封」置於強光下，即可窺探其內容，是被告尚可以
    開拆「標單封」以外之他法窺探投標廠商之投標底價。系爭工程第二次開標時
    ，由被告己○○將各投標廠商外標封持由在場每一家廠商檢視確認無誤，嗣由鄧
    偉敬協助被告己○○分持剪刀剪開投標廠商外標封，除玉程公司外之各投標廠商
    之「外標封」均有明顯可見之開拆痕跡，且甲○○於嗣後接到開標在場之廠商打
    電話檢舉後，始開始查辦，足見投標廠商當時於現場業已發現被告己○○於系爭
    工程開標前確曾擅自開拆競標廠商外標封並留下肉眼可辨之痕跡，又開標當時在
    場之協辦人員即證人鄧偉敬，雖有協助剪開標封，惟並未注意信封有無異樣，其
    證述尚不足為被告有利之認定。玉程公司之「外標封」，於收文時既為密封，
    且上開投標標件之單價分析表上「管理、利潤及稅金」欄、「總價」欄均塗改為
    少十萬元，塗抹之「立可白」修正液清晰可見。另就玉程公司繳交之押標金十六
    萬元，與該公司得標金一百四十六萬零十元之比率核算，顯與系爭工程投標須知
    第十八項一之（一）本工程之押標金為廠商投標總額之百分之十之規定不符。雖
    玉程公司工程標單上以國字大寫記載「壹佰肆拾陸萬元正」部分，並無塗改（修
    改）痕跡，應為被告丙○○於投標前因被告己○○通知所更改。再參以被告二
    人於系爭工程投標截止前有互以行動電話聯繫之事實，行動電話通聯時間，分別
    係八十九年三月十五日十六時四分許一通，通話時間約八十秒，同日時六分許一
    通，通話時間約十三秒，又負責收發之鄭惠珈於收到之標函資料登記收件日期即
    交予己○○，並非收齊之後再一次將全部廠商之標函交與己○○等情，被告己○○於前述與被告丙○○之通話，應係是將玉程公司以外之五家廠商投標價格洩漏
    予被告丙○○。原審疏未詳細調查，並詳為勾稽全案證據調查所得，即認被告被
    訴之罪尚屬不能證明，而為被告無罪之諭知，容有未洽。檢察官上訴意旨，指摘
    原判決採證不當，為有理由，自應由本院將原判決撤銷改判。查被告己○○係行
    政院國軍退除役官兵輔導委員會嘉義農場聘僱之服務員，負責嘉義農場營繕整修
    工程之招標、設計及工程管理，為依據法令從事公務之人員，被告丙○○則係玉
    程營造有限公司之負責人，被告己○○竟基於圖利被告丙○○之犯意，無故將晉
    昇等五家公司之標函外封緘之底部開拆，以開拆或他法窺閱「標單封」之標價後
    洩漏予丙○○，使開標發生不正確結果，爰審酌被告犯罪情狀，犯罪動機、目的
    、手段、犯罪情節及犯後態度等一切情狀，各量處如主文第二項所示之刑，以資
    懲儆。
五、至公訴意旨以被告等另均犯有貪污治罪條例第六條第一項第四款第二項之罪嫌，
    查貪污治罪條例業於九十年十一月七日修正公布，該條例第六條第一項第四款圖
    利罪之犯罪構成要件已修正為：「對於主管或監督之事務，明知違背法令，直接
    或間接圖自己或其他私人不法利益，因而獲得利益者。」，且第六條第二項對於
    未遂犯之處罰僅限於第一項第一款至第三款，茲比較修正前後，既遂罰責雖屬相
    同，然修正後已增加「明知違背法令」之特別主觀要件，並增加「圖『自己或其
    他』私人不法利益」及「因而獲得利益者」之客觀要件，較修正前更為嚴謹，是
    被告為上揭行為時，固於前開法文修正生效前，惟依刑法第二條第一項前段規定
    ，仍應適用裁判時即修正後之貪污治罪條例第六條第一項第四款、第二項規定。
    故修正後已無第六條第一項第四款之圖利未遂罪，是應為被告無罪之諭知，惟本
    罪與前開各罪間既有刑法第五十五條之方法與結果之牽連關係，為前揭裁判效力
    所及，爰不另為無罪之諭知，併此敘明。
六、據上論斷，應依刑事訴訟法第三百六十九條第一項前段、第三百六十四條、第二
    百九十九條第一項前段、政府採購法第八十七條第三項、刑法第三百十五條、第
    一百三十二條第一項、第五十五條、第十一條、第二十八條、罰金罰鍰提高標準
    條例第一條前段，判決如主文。
本案經檢察官王碧霞到庭執行職務。
中    華    民    國      九十一      年      九      月      十六      日
                                  臺灣高等法院臺南分院刑事第四庭
                                      審判長法官  陳    義    仲
                                            法官  楊    子    莊
                                            法官  宋    明    蒼
右正本證明與原本無異。
如不服本判決，應於判決送達後十日內向本院提出上訴狀，其未敘述理由者並應於提
出上訴狀後十日內向本院補提理由書（應附繕本)。
                                      法院書記官  余    素    美
中    華    民    國      九十一      年      九      月      十八      日
附錄本案論罪科刑法條全文：
政府採購法第八十七條第三項：
以詐術或其他非法之方法，使廠商無法投標或開標發生不正確結果者，處五年以下有
期徒刑，得併科一百萬元以下罰金。
刑法第三百十五條：
無故開拆或隱匿他人之封緘信函、文書或圖畫者，處拘役或三千元以下罰金。無故以
開拆以外之方法窺視其內容者，亦同。
刑法第一百三十二條第一項：
公務員洩漏或交付關於中華民國國防以外應秘密之文書、圖畫、消息或物品者，處三
年以下有期徒刑。
